最高法院刑事判決　　　　　　九十四年度台上字第六０四四號
　　上　訴　人　乙○○
　　選任辯護人　林雯澤律師
　　上　訴　人　甲○○
　　　　　　　　　　　　或1.
上列上訴人等因違反公職人員選舉罷免法案件，不服台灣高等法
院中華民國九十四年八月二十四日第二審判決（九十四年度選上
訴字第四號，起訴案號：台灣板橋地方法院檢察署九十三年度選
偵字第二六號），提起上訴，本院判決如下：
    主  文
原判決撤銷，發回台灣高等法院。
    理  由
本件原判決認定上訴人乙○○係第六屆立法委員選舉台北縣第二
選區內之三重市「光明里」里長，為使該選區之友人，即登記第
八號之候選人朱俊曉得以順利當選，竟基於使有投票權人行使投
票權為一定行使之犯意，於民國九十三年十一月二十一日下午三
時許，在同市○○路一０二號之三千宮廟前，交付新台幣（下同
）一萬元與有投票權之同里鄰長即上訴人甲○○，約其票投朱俊
曉，甲○○應允而予以收受；嗣甲○○返回住處，因年逾八旬，
忘卻款項之來源，即於同日下午五時五十四分許，請其媳婦李冬
桂以00000000之電話打至乙○○使用之0000000000行動電話予以
查問。乙○○支吾其詞，未明說上開款項之用途，事為法務部調
查局台北縣調查站執行通信監察時所發現等語，因而撤銷第一審
諭知乙○○、甲○○均無罪之判決，改判論處乙○○對於有投票
權之人，交付賄賂，而約其為一定之行使罪刑。甲○○有投票權
之人，收受賄賂，而許以為一定之行使罪刑，固非無見。
惟查(一)犯罪事實應依證據認定之，此即所謂證據裁判主義精義之
所在，亦為裁判所應遵循之最高原則。故有罪之判決書內並應將
認定犯罪事實所憑定之證據，於理由內詳加記載，為刑事訴訟法
第一百五十四條、第三百十條第一款所明定。查乙○○、甲○○
於歷次訊問中均否認賄選之犯行，原審亦認定甲○○於收受該現
金後返回住處時，因年逾八旬，忘卻上開款項之來源，而責由其
媳婦李冬桂向乙○○查詢等語。甲○○既因年逾八旬，忘卻款項
之來源，則甲○○是否認識上開款項為賄選之款項而與乙○○有
賄選之合意，即非無疑。且依通訊監察譯文所示，乙○○就李冬
桂於電話中所詢問上開一萬元之用途時，對以「我明天再過去啦
，好啦！好啦！」，並未言明上開款項為賄選之用，原審又查無
上訴人等有賄選之積極證據，徒以乙○○於九十三年十一月二十
六日在法務部調查局台北縣調查站所供：「我是支持朱俊曉；我
向朱俊曉表示盡量幫他顧到三百票」等語，以說明乙○○對朱俊
曉負有爭取三百張選票之壓力，單憑其一己里長之人脈，顯非易
事，且乙○○又未能舉出交付上開款項之合理理由，衡情乙○○
應無平白無故交人款項之理，唯一合理解釋，應係賄賂甲○○而
約使在立法委員投票時票投朱俊曉；並說明甲○○收受該一萬元
時，應知悉該款項係作為賄選之用，上訴人二人間應有賄選之合
意等臆測之詞，資為上訴人等論罪之依據；依前揭說明，其採證
有違證據法則。(二)原審認定乙○○交付一萬元與有投票權之甲○
○，約其票投朱俊曉，甲○○應允而予以收受等語，資以認定乙
○○以一萬元向甲○○買票。但理由說明又敘明「甲○○，其家
人戶籍設在三重市光明里具有投票權之人計有甲○○、林罔市、
林進龍、陳慧玲、林進來、林月筠、李冬桂等七人，此有戶口名
簿影本在卷」（見原判決第五頁），似說明上開一萬元係作為甲
○○、林罔市、林進龍、陳慧玲、林進來、林月筠、李冬桂七人
賄選之對價。如上訴人等成立犯罪，則乙○○賄選之對象究為甲
○○一人，或包括林罔市等六人，事實未明而有調查審認之必要
。上訴人等上訴意旨指摘原判決不當，尚非全無理由，應認有撤
銷發回更審之原因。
據上論結，應依刑事訴訟法第三百九十七條、第四百零一條，判
決如主文。
中　　華　　民　　國　九十四　年　 十一 　月　　三　　日
                      最高法院刑事第六庭
                          審判長法官  莊　登　照
                                法官  洪　明　輝
                                法官  黃　一　鑫
                                法官  魏　新　和
                                法官  林　秀　夫
      本件正本證明與原本無異
                                      書  記  官
中　　華　　民　　國　九十四　年　 十一 　月　　八　　日
                                                      Ｌ
